【裁判字號】    98,聲再,44
【裁判日期】    980907
【裁判案由】    聲請再審
【裁判全文】
臺灣板橋地方法院刑事裁定              98年度聲再字第44號
聲  請  人
即受判決人  甲○○
上列聲請人因違反律師法案件，對於本院九十七年度簡上字第一
三五七號中華民國九十八年四月十五日確定刑事判決（起訴案號
：臺灣板橋地方法院檢察署九十七年度偵字第一一三一０、第一
一三一一號）聲請再審，本院裁定如下：
    主  文
再審之聲請駁回。
    理  由
一、聲請再審意旨略以：聲請人因不服本院九十七年度簡上字第
    一三五七號刑事確定判決，爰依刑事訴訟法第四百二十條第
    一項第六款規定「因發現確實之新證據，足認受有罪判決之
    人應受無罪、免訴、免刑或輕於原判決所認罪名之判決者」
    聲請再審：
（一）按刑事訴訟法第四百十三條（即第四百二十條）第一項第
      六款所稱發見確實之新證據，係指當時已經存在而發見在
      後或審判時未經注意之證據，且能證明原確定判決所認定
      之事實為錯誤者而言，與在認定事實後因以論處罪刑所應
      依據之法律無涉，最高法院三十五年度特抗字第二一號判
      例可資參照。
（二）聲請人於民國（下同）九十六年九月二十六日寄發予告發
      人之存證信函中詳述：「台端之郭貴榮、呂佩權一再拜託
      代撰狀，本人（即聲請人）犧牲除夕春節熬夜完成及不負
      日後所託。詎料台端未信守承諾，藉故刁難，出爾反爾，
      嗣又道歉請求本人務必協助。本人義務為台端全力以赴而
      超出承諾範圍，．．．本人不復熱心勞苦承擔非責任之事
      務等云云。」是聲請人係義務為郭貴榮、呂佩權之工會全
      力以赴撰寫該勞資官司（臺灣臺北地方法院九十六年度勞
      訴字第九號）之書狀而超出承諾範圍，又義務撰寫另件民
      刑事各一紙書狀。矧證人陳雲於本院審理中證述：「．．
      ．（九十六年五月間）因為你（即聲請人）說要義務幫工
      會寫訴狀，因為理監事不瞭解你這個人所以才要你去說明
      」；證人唐惠芬亦於本院審理中證述：「（被告問：妳是
      否瞭解被告對工會做的全部事情？）我不懂你的意思。就
      是義務幫我們許之偉的官司來幫忙做事，其他我不知道」
      ；證人董幼清再於本院審理中證述：「（被告問：是否知
      道被告去工會的處所做什麼事情？）你是義務幫工會打官
      司，應該也是關於這方面的事情」、「因為我知道你是義
      務幫我們打官司，寫狀紙的」等語。由此可見，聲請人均
      係義務協助該勞資訴訟打官司、寫狀紙，實應受無罪之判
      決。然本件原確定判決於審判時，對於聲請人上開於九十
      六年九月二十六日所發之存證信函之重要證據卻未經注意
      ，亦未於判決書中依法敘明捨棄不採之理由，惟該存證信
      函係足以認定聲請人應受無罪判決之事證，故該存證信函
      確屬原確定判決於審判時未經注意之證據，自屬法定之新
      證據。
（三）又聲請人係作家而非律師，故原介紹莊勝榮律師為所屬之
      臺北市攝錄影業職業工會處理上開勞資糾紛之訴訟，詎攝
      錄工會之訴訟代理人郭貴榮不滿意莊勝榮律師，當時適逢
      春節期間，攝錄工會遂要聲請人代撰訴狀，聲請人表明撰
      狀不得收受報酬，嗣雙方依法合意簽訂「著作契約書」一
      紙，表明均願將此訴訟經過編入書籍出版，聲請人遂以作
      家執行「撰稿」業務而「義務」撰寫訴狀，並編著有「官
      司自救」之司法紀實書籍，而合法收受著作稿費。郭貴榮
      依約代表攝錄工會自動先予聲請人車馬費新臺幣（下同）
      五千元，攝錄工會又於九十六年四月四日再給聲請人五萬
      元，聲請人於九十六年四月十七日始簽收上開五萬元稿費
      ，雙方並訂立「切結書」一份。聲請人於九十六年六月二
      十五日又收受七萬元稿費，是以聲請人合計領取十二萬元
      之編書之著作稿費。又除前述「著作契約書」之外，尚有
      確實之新證據：
  (1)、觀諸上開攝錄工會簽具之「切結書」內容，其上記載：「
      具切結書人即臺北市攝錄影業職業工會（以下稱本會）因
      於法院有民事糾紛，經本會會員甲○○先生介紹莊勝榮律
      師代撰答辯狀，莊勝榮律師所撰答辯狀與事證不符，而不
      甚滿意．．．適逢春假連休九日後首日即將開庭．．．爰
      拜託會員甲○○先生能再為本會效力，持續撰寫書狀。．
      ．．嗣經雙方協議後，本會願意聘請義務代撰訴訟書狀之
      甲○○先生將全部訴訟過程及內容著作完成法律書籍，雙
      方契約另行簽定。至本會任何給付甲○○先生之報酬，全
      係依法約定之著作稿費，同時本會願負擔百分之十外加稅
      金，及給付車馬費、資料費等，祈完全符合法令規定，特
      具此結存證無誤。具切結書人：臺北市攝錄影業  職業工
      會（蓋有印文）、法定代理人呂佩權（蓋有印文）」。是
      上開臺北市攝錄影業職業工會於九十六年四月間所簽之「
      切結書」一紙，為本案確實之新證據。
  (2)、另聲請人依據九十六年二月二十二日與臺北市攝錄影業職
      業工會所簽之「著作契約書」，而於九十七年間編著完成
      之「官司自救」書籍一冊，亦為本案之新證據。該「官司
      自救」一書當時已經存在而發見在原確定判決後。上開「
      切結書」一紙及「官司自救」書籍一冊等二項證據即應為
      發現確實之新證據，足認聲請人應受無罪判決。
（四）原確定判決對證據之取捨，有見樹不見林之謬誤，顯對證
      據之取捨違背經驗法則及論理法則，難謂與證據法則無違
      ，自屬違背法令。況且，其依自由心證捨棄足生影響於判
      決之重要證據，又未敘明其捨棄之理由，依法即應再審。
      又聲請人上開所發見之確實新證據，確能證明原確定判決
      所認定事實有誤，顯足以動搖原確定判決，而為受刑人有
      利之判決。再者，原確定判決對於九十六年四月十七日及
      同年六月二十五日二紙領據之真實未予詳酌而誤認事實。
      更有甚者，告發人竟故意「偽造」一紙九十六年六月二十
      五日之訴訟費領據，並提呈於法院作為證據，然聲請人於
      本件偵查前從未見過上開「訴訟費領據」，顯然告發人係
      以使被告受刑事訴追為目的，故入人罪，自不足以昭折服
      。且刑事訴訟上證明之資料，須達到通常一般人均不致有
      所懷疑，而得確信其為真實之程度，始得據為有罪之認定
      ，若關於被告是否犯罪之證明未能達此程度，而有合理懷
      疑之存在，即不得遽為不利被告之認定。本件原確定判決
      所憑為有罪認定之證據，尚有諸多疑義，告發人不實告發
      及證人虛偽證述，顯有瑕疵矛盾，原確定判決未予究明即
      遽採為對聲請人論罪科刑之依據，難謂原確定判決認定事
      實及取捨證據不無違誤。綜上，聲請人不服原確定判決，
      爰為此聲請再審云云。
二、按有罪之判決確定後，有因發現確實之新證據，足認受有罪
    判決之人應受無罪、免訴、免刑或輕於原判決所認罪名之判
    決者，為受判決人之利益，得聲請再審，刑事訴訟法第四百
    二十條第一項第六款定有明文。次按法院認為無再審理由者
    ，應以裁定駁回之，刑事訴訟法第四百三十四條第一項亦定
    有明文。而上述所謂發現確實之新證據，係指該證據於事實
    審法院判決前已經存在，為法院、當事人所不知，不及調查
    斟酌，至其後始行發見，且就證據本身形式上觀察，固不以
    絕對不須經過調查程序為條件，但必須顯然可認為足以動搖
    原有罪確定判決，而為受判決人無罪、免訴、免刑或輕於原
    判決所認罪名之判決者為限。故受理聲請再審之最後事實審
    法院，應就聲請再審理由之所謂「新證據」，是否具備事實
    審判決前已經存在，為法院、當事人所不知，事後方行發見
    之「嶄新性」，及顯然可認足以動搖原有罪確定判決，應為
    無罪、免訴、免刑或輕於原判決罪名之「顯然性」二要件，
    加以審查，為判斷應否准予開始再審之準據（最高法院九十
    三年度臺抗字第九八號裁定意旨參照）。
三、經查，本件聲請人涉犯違反律師法案件，經本院於九十七年
    九月三十日以九十七年度簡字第四一二七號判處有期徒刑三
    月，如易科罰金以新臺幣一千元折算一日，嗣經聲請人提起
    上訴，經本院合議庭於九十八年四月十五日以九十七年度簡
    上字第一三五七號撤銷原判決，改判處有期徒刑三月，如易
    科罰金以新臺幣一千元折算一日確定等情，業經本院依職權
    調閱上開案卷及判決核閱無訛。聲請人以該確定判決有發現
    確實之新證據，足認受有罪判決之人應受無罪、免訴、免刑
    或輕於原判決所認罪名，而執前詞聲請再審。惟查：
（一）原確定判決依據被告於原審自承伊不具律師資格，並曾為
      臺北市攝錄影業職業工會撰寫如原確定判決附表所示遞交
      法院之訴狀，及證人郭貴榮、呂佩權、陳雲、唐惠芬、董
      幼清之證述，並參以聲請人於九十六年九月二十七日所寄
      送予前述工會之存證信函，而認被告有未取得律師資格，
      意圖營利接續為臺北市攝錄影業職業工會辦理訴訟事件，
      確有違反律師法規定之事實。
（二）聲請人雖於本件再審聲請狀提出「著作契約書」一紙，認
      係刑事訴訟第四百二十條第一項第六款所規定之新證據。
      然查，原確定判決已認聲請人與上開工會簽訂之「著作契
      約書」，與聲請人為上開工會許之偉訴訟乙案撰寫訴訟書
      狀之代價無涉（見原確定判決書第四頁），是聲請人所提
      出之「著作契約書」，於事實審法院判決前已經存在，並
      已提出於原審法院，且經原審法院予以調查審酌，揆諸上
      開最高法院裁定意旨說明，此「著作契約書」自非屬刑事
      訴訟法第四百二十條第一項第六款規定之新證據。
（三）聲請人又提出九十六年九月二十六日寄予上開工會之「存
      證信函」及聲請人所編纂之「官司自救」一書，認此等證
      據亦屬刑事訴訟法第四百二十條第一項第六款規定之新證
      據。惟查，上開「存證信函」及「官司自救」書籍於本院
      上開確定判決前已經存在，此參見臺灣臺北地方法院檢察
      署九十六年度他字第一０九六八號偵查卷第一百四十頁、
      臺灣板橋地方法院檢察署九十六年度他字第七九四一號偵
      查卷第二百十八頁、九十七年度偵字第一一三一一號偵查
      卷第十五頁、本院九十七年度簡字第四一二七號審理卷第
      三十五頁、本院九十七年度簡上字第一三五七號審理卷第
      一百八十三頁、第三百零四至三百零五頁自明；且其中有
      部分係聲請人自行提出於偵查庭及原審法院；又於本院原
      審審理中，就有關「官司自救」書籍部分，業經傳訊證人
      郭貴榮，聲請人就上開九十六年九月二十六日所寄發之存
      證信函部分，亦於本院原審審理中提出答辯之意見，並對
      證人郭貴榮為交互詰問（參見本院九十七年度簡上字第一
      三五七號審理卷第二百四十五、二百四十七、二百六十二
      頁）。是以，上開「存證信函」、「官司自救書籍」等證
      據顯於事實審法院判決前即已為法院及當事人所知悉，且
      於審理中經提示證據、交互詰問而已調查綦詳，且亦經事
      實審法院本於論理法則、經驗法則而為取捨證據後，仍為
      聲請人如上開九十七年度簡上字第一三五七號判決所示之
      罪刑。從而，此「存證信函」、「官司自救書籍」等證據
      ，既不具備事實審判決前已經存在，為法院、當事人所不
      知，事後方行發見之「嶄新性」，亦非顯然可認足以動搖
      原有罪確定判決，應為無罪、免訴、免刑或輕於原判決罪
      名之「顯然性」二要件，自亦非刑事訴訟法第四百二十條
      第一項第六款規定之新證據。
（四）聲請人另提出具切結書人「臺北市攝錄影業職業工會」於
      九十六年四月間某日所簽定之「切結書」一紙，而認該紙
      「切結書」係屬刑事訴訟法第四百二十條第一項第六款規
      定之足以動搖原有罪確定判決，而認聲請人應受無罪判決
      之「新證據」云云。然查，觀諸上開切結書一紙之內容，
      其上記載：「本會願意聘請義務代撰訴訟書狀之甲○○先
      生將全部訴訟過程及內容著作完成法律書籍，雙方契約另
      行簽定。至本會任何給付甲○○先生之報酬，全係依法約
      定之著作稿費，同時本會願負擔百分之十外加稅金，及給
      付車馬費、資料費等」等語，經核其內容，與上開「著作
      契約書」記載：「甲方（臺北市攝錄影業職業工會）聘請
      乙方（甲○○）編著『官司自救』一書，本書字數內容，
      由乙方全權編著，著作權全部歸屬乙方所有，甲方應付乙
      方稿費．．．相關交通費、餐飲費、資料費及材料費另行
      給付乙方，甲方有優先出版權，出版契約書再與乙方另行
      訂立」之意旨，大致相符。而依據上開「著作契約書」及
      「切結書」內容所載，二者均係陳述由臺北市攝錄影業職
      業工會「聘請」聲請人編著「官司自救」或略稱為訴訟過
      程之法律書籍等語，而聲請人於本件聲請再審狀中亦載明
      ：「…雙方依法合意簽訂『著作契約書』，均願將訴訟經
      過編入書籍出版，聲請人遂以作家執行業務…，並編著一
      冊『官司自救』司法紀實書籍，…聲請人始於九十六年四
      月十七日簽收該著作稿費五萬元，雙方並訂立乙份切結書
      」等語，足見「切結書」中所載之之法律書籍，應即指「
      官司自救」該書無誤。足見此「切結書」之內容只不過是
      上開「著作契約書」之衍生，二者所表明之事實相同，而
      「著作契約書」內有關稿費及相關費用之約定，與聲請人
      為上開工會許之偉訴訟乙案撰寫訴訟書狀之代價無涉一節
      ，業經原審判決認定明確（見原確定判決書第四頁），已
      如前述，是聲請人所提「切結書」上之著作稿費及其他費
      用，亦即為「著作契約書」所約定之稿費及相關費用，自
      亦與聲請人代撰書狀所收受之費用無涉。從而，此「切結
      書」自無從認係「顯可認足以動搖原有罪確定判決」之證
      據，揆諸前揭說明，此「切結書」欠缺顯然可認足以動搖
      原有罪確定判決，應為無罪、免訴、免刑或輕於原判決罪
      名之「顯然性」要件，自亦非刑事訴訟法第四百二十條第
      一項第六款規定之新證據。
（五）至聲請人另辯稱原確定判決未予詳酌日期為九十六年四月
      十七日及同年六月二十五日二紙領據之真實而誤認事實，
      又辯稱告發人故意偽造一紙「九十六年六月二十五日」之
      訴訟費領據，然聲請人從未見過上開「訴訟費領據」，嗣
      於本案卷宗（指臺灣板橋地方法院檢察署九十六年度他字
      第七九四一號偵查卷第二百三十四頁）始發見，顯係告發
      人故入人於罪云云。然查，聲請人於九十七年十二月二十
      六日提出於本院之「刑事上訴綜合證據暨交互詰問證明狀
      」中，表明「被告在九十六年四月十七日才去北市攝錄工
      會領取慰勞金，．．．因當時被告除義務代撰書狀外，尚
      有撰寫另外普通文稿、列表書函等已有數十頁稿件。被告
      堅持以執行業務寫作撰稿合法領取著作稿費，稅金外加，
      始經雙方合意將慰勞金更為著作稿費．．．故五萬元著作
      稿費之慰勞金確與撰寫書狀毫無關係，始未載明係撰寫書
      狀之酬金，雙方均有共識五萬元係撰寫另外文稿之合法著
      作稿費」、「．．．於九十六年六月二十五日北市攝錄工
      會提出領據要被告簽領七萬元，當時，被告認為雙方均有
      共識，自信並無不法不當行為，始簽名以合法稿費領取另
      外七萬元之慰勞金，實與撰寫書狀之代價無涉」（見本院
      九十七年度簡上字第一三五七號審理卷第六至七頁）等語
      ，從而，聲請人顯對上開九十六年四月十七日及同年六月
      二十五日經其簽名之據領二紙所表彰之其確有領取五萬元
      、七萬元之事實，於原審中並無爭執，原判決並無誤認之
      情事。又查，聲請人所指所謂的偽造之「九十六年六月二
      十五日訴訟費領據」，其上並未經具領人簽名，是並不生
      任何法律效果，原判決亦未將之列為認定本件聲請人犯罪
      事實之證據，有上開本院九十七年度簡上字第一三五七號
      判決可佐，自亦無從執為得開始再審之理由。
四、綜上，本件聲請人據以聲請本件再審，並無再審理由，應予
    以駁回。
據上論斷，應依刑事訴訟法第四百三十四條第一項，裁定如主文
。
中    華    民    國    98    年    9     月    7     日
             刑事第九庭    審判長法  官  白光華
                                 法  官  楊志雄
                                 法  官  賴彥魁
以上正本證明與原本無異。
如不服本裁定，應於裁定收受送達後5 日內向本院提出抗告狀。
                                 書記官  莊川億
中    華    民    國    98    年    9     月    8     日


司法院資訊處製作；財團法人民間司法改革基金會備份。
